臺灣高等法院民事判決　　　　　　　　　 100年度再字第21號
再審　原告　張嘉桓
訴訟代理人　吳啟孝律師
再審　被告　台灣省宜蘭農田水利會
法定代理人　許南山
訴訟代理人　林志嵩律師
上列當事人間排除侵害等事件，再審原告對於中華民國98年6月1
7日本院98年度上易字第88號確定判決提起再審之訴，本院於100
年6月21日言詞辯論終結，判決如下：
    主      文
再審之訴駁回。
再審訴訟費用由再審原告負擔。
    事實及理由
一、按再審之訴，應於30日之不變期間內提起。前項期間，自判
    決確定時起算，判決於送達前確定者，自送達時起算；其再
    審之理由發生或知悉在後者，均自知悉時起算。但自判決確
    定後已逾5年者，不得提起，民事訴訟法第500條第1、2項定
    有明文。本件再審原告主張依民事訴訟法第496條第1項第13
    款規定，對於本院98年度上易字第88號確定判決（以下稱原
    確定判決）提起再審之訴，並主張其係於民國100年 4月7日
    向行政院農委會林務局農林航空測量所（以下稱農林航空測
    量所）申請坐落於宜蘭縣三星鄉○○段67號土地（以下稱系
    爭土地）之90年11月5日及92年10月22日空照圖照片(以下稱
    系爭照片），始知悉對於原確定判決有未經斟酌之上開證物
    ，並提出臺灣地區航攝影像資料申請單及收款收據為證（見
    本院卷第17頁），則自再審原告知悉本件再審事由之翌日10
    0年4月8日起算，至再審原告於同年 5月9日（期間末日之同
    年 5月7日、8日為星期六、日）向本院提起本件再審之訴，
    未逾首開規定之30日不變期間，再審被告抗辯再審原告提起
    本件再審之訴已逾30日不變期間，容有誤會，合先敘明。
二、再審原告主張：伊於前訴訟程序主張再審被告於91年間辦理
    宜蘭縣三星鄉柯林湧泉排水制水門工程時，未經系爭土地當
    時之所有人同意，無權占用系爭土地設置水道、水泥步道（
    含護坡）及砂石步道，爰依民法物上請求權之規定及不當得
    利之法律關係，請求再審被告拆除、回填、返還系爭土地及
    相當於租金之不當得利，經原確定判決認定再審被告於系爭
    土地所設置之水道至遲於67年間即為上開柯林湧泉排水設施
    之一部，再審被告嗣於91年間所施作者，係按原有護岸範圍
    施作之水泥步道，尚無證據顯示再審被告有增加或加寬原有
    水道之情形，然伊將於100年 4月7日申請之系爭土地航照圖
    照片重疊比對，系爭土地於90年11月 5日及95年10月22日之
    同址水道寬度有明顯差異，再審被告則係於91年8月4日興建
    施作柯林湧泉排水制水門工程，顯見再審被告確於其施工時
    有將柯林湧泉水道挖寬，倘經斟酌上開新證據，伊自可受較
    有利之判決等情，爰依民事訴訟法第496條第1項第13款之規
    定，提起本件再審之訴，聲明：(一)原確定判決廢棄。(二)再審
    被告於前訴訟程序第二審之上訴駁回。
三、再審被告則以：民事訴訟法第496條第1項第13款規定所謂之
    新證據，係指前訴訟程序事實審之言詞辯論終結前已存在之
    證物，因當事人不知有此，致未經斟酌，現始知之者而言，
    再審原告所提系爭土地航照圖照片，已於本件前程序之第一
    審程序中提出，且再審原告本知有此，並無不知有該項證據
    之情，亦無知悉該項證據在後之情形，本件再審之訴自不符
    合民事訴訟法第496條第1項第13款規定之要件等語，資為抗
    辯。並答辯聲明：再審之訴駁回。
四、查再審原告前以再審被告未經系爭土地原所有權人張美燕、
    陳碧華同意，占用系爭土地部分，施置水道、水泥步道（含
    護坡）及砂石步道，伊嗣取得系爭土地應有部分1/2，並於9
    6年6月16日發函請求再審被告回復原狀或價購，未獲置理等
    情，起訴依所有權、不當得利等法律關係，請求再審被告將
    占用部分之水泥步道（含護坡）、砂石步道設施拆除，並將
    水道以土石回填原狀，將上開土地返還，另給付不當得利予
    再審原告。經前訴訟程序第一審判決判命再審被告應拆除前
    開設施、回填回復原狀、返還土地及給付不當得利。再審被
    告不服提起上訴，復經原確定判決廢棄該第一審判決，改判
    駁回再審原告之訴。再審原告提起第三審上訴，經最高法院
    裁定駁回上訴，全案並告確定，業經本院調閱原確定判決歷
    審卷宗，核閱屬實。
五、按民事訴訟法第496條第1項第13款所謂發現未經斟酌之證物
    ，係指在前訴訟程序事實審辯論終結前，不知已有該證物存
    在，其後始知之者而言。所謂得使用該證物，係指前訴訟程
    序事實審言詞辯論終結前，雖知有該證物存在，但因故不能
    使用，其後始得使用者而言。若已知之，而按其情形，並非
    不能當時舉出或命第三人提出者，即無本款之適用。本件再
    審原告雖主張，將伊申請系爭土地之90年11月 5日及92年10
    月22日空照圖照片重疊比對，可見90年11月 5日柯林湧泉排
    水水道較92年10月22日之同址寬度明顯不同，足證再審被告
    於91年8月4日興建柯林湧泉排水制水門工程時，確有將柯林
    湧泉水道加寬，是原確定判決認無證據顯示再審被告有增加
    或加寬原有水道之情形，即與新證據不符云云。惟查，再審
    被告於前訴訟程序第一審即曾提出系爭土地67、76、79、88
    年航照圖及91、92年衛星圖以證前開水道早於59年以前即存
    在，伊於91年間重建並無改道或擴大使用範圍等情，有答辯
    狀及航照圖、衛星圖附於前訴訟程序卷宗可稽（見前訴訟程
    序第一審卷第39、49-56 頁），可見再審原告在前訴訟程序
    事實審言詞辯論終結前已知有91年前後之系爭照片存在可資
    利用，並得於當時舉出或聲請法院函調為證，詎其並未為之
    ，而於判決確定後之100年 4月7日始向農林航空測量所申請
    取得，揆諸前揭說明，自難謂係民事訴訟法第496條第1項第
    13款所謂發現未經斟酌之證物，再審原告據以提起本件再審
    之訴，自無理由，應予駁回。
六、據上論結，本件再審之訴為無理由。依民事訴訟法第78條，
    判決如主文。
中    華    民    國   100    年    7     月    5     日
                    民事第十一庭
                        審判長法  官  呂太郎
                              法  官  徐福晉
                              法  官  詹文馨
正本係照原本作成。
如不服本判決，應於收受送達後20日內向本院提出上訴書狀，其
未表明上訴理由者，應於提出上訴後20日內向本院補提理由書狀
（均須按他造當事人之人數附繕本）上訴時應提出委任律師或具
有律師資格之人之委任狀；委任有律師資格者，另應附具律師資
格證書及釋明委任人與受任人有民事訴訟法第466條之1第1項但
書或第2項（詳附註）所定關係之釋明文書影本。如委任律師提
起上訴者，應一併繳納上訴審裁判費。
中    華    民    國   100    年    7     月    8     日
                              書記官  洪秋帆
附註：
民事訴訟法第466條之1（第1項、第2項）：
對於第二審判決上訴，上訴人應委任律師為訴訟代理人。但上訴
人或其他法定代理人具有律師資格者，不在此限。
上訴人之配偶、三親等內之血親、二親等內之姻親，或上訴人為
法人、中央或地方機關時，其所屬專任人員具有律師資格並經法
院認為適當者，亦得為第三審訴訟代理人。